臺灣宜蘭地方法院民事簡易判決
111年度羅簡字第38號
原      告  財政部國有財產署北區分署

法定代理人  郭曉蓉  
訴訟代理人  吳純怡律師
被      告  陳玉美（即陳葉阿妹之繼承人）

            陳玉敏（即陳葉阿妹之繼承人）


            陳乾舜（即陳葉阿妹之繼承人）

兼上 三 人
訴訟代理人  陳奕婷（即陳葉阿妹之繼承人）


被      告  陳宜君(即陳葉阿妹之繼承人)

            陳筱婷(即陳葉阿妹之繼承人)


            陳奕雯(即陳葉阿妹之繼承人)


            陳佩佳（即陳坤榮之繼承人）

兼上 一 人
訴訟代理人  陳宏旻（即陳坤榮之繼承人）

被      告  陳俊祐（即陳坤榮之繼承人）

            陳阿芬（即陳坤榮之繼承人）

            陳朝廷（即陳坤榮之繼承人）


            田宛渝（即陳素月之承受訴訟人）

            田煒筑（即陳素月之承受訴訟人）

上列當事人間請求給付租金事件，經臺灣新北地方法院裁定（11
0年度板簡字第2208號）移送前來，本院於民國111年7月1日言詞
辯論終結，本院判決如下︰
    主      文
被告己○○、戊○○、壬○○、辛○○、卯○○、甲○○、乙○○應於繼承被繼
承人陳坤榮遺產之範圍內，與丙○○、丁○○、寅○○、庚○○、癸○○、
辰○○、子○○應於繼承被繼承人陳葉阿妹之遺產範圍內，連帶給付
原告新臺幣303,365元，及其中新臺幣298,608元自民國111年6月
30日起至清償日止，按年息百分之5計算之利息。
原告其餘之訴駁回。
訴訟費用新臺幣3,970元，由被告己○○、戊○○、壬○○、辛○○、卯○○、甲○○、乙○○於繼承被繼承人陳坤榮遺產之範圍內，與丙○○、
丁○○、寅○○、庚○○、癸○○、辰○○、子○○於繼承被繼承人陳葉阿妹
之遺產範圍內連帶負擔。
本判決第一項得假執行；但被告如以新臺幣303,365元預供擔保
後，得免為假執行。
    事實及理由
壹、程序事項：
一、按當事人死亡者，訴訟程序在有繼承人、遺產管理人或其他
    依法令應續行訴訟之人承受其訴訟以前當然停止；他造當事
    人，亦得聲明承受訴訟，民事訴訟法第168條、第175條分別
    定有明文。查原告提起本件訴訟後，被告丑○○已於民國110
    年11月26日死亡，經原告向本院具狀聲請由其繼承人甲○○、
    乙○○承受訴訟，經核於法並無不合，應予准許。
二、次按債務人對於支付命令於法定期間提出異議者，支付命令
    失其效力，以債權人支付命令之聲請，視為起訴或聲請調解
    。訴訟標的對於共同訴訟之各人，必須合一確定者，共同訴
    訟人中一人之行為有利益於共同訴訟人者，其效力及於全體
    ；不利益者，對於全體不生效力。連帶債務人中之一人受確
    定判決，而其判決非基於該債務人之個人關係者，為他債務
    人之利益，亦生效力，民事訴訟法第519條、第56條第1項第
    1款、民法第275條分別定有明文。又債權人以各連帶債務人
    為共同被告提起給付之訴，以被告一人提出非基於其個人關
    係之抗辯，而經法院認為有理由者為限，始得適用民事訴訟
    法第56條第1項之規定（最高法院41年台抗字第10號裁判意
    旨參照）。本件原告對被告己○○、戊○○、丑○○、壬○○、丙○○
    、丁○○、寅○○、庚○○、癸○○、辰○○、子○○、辛○○、卯○○聲請
    本院核發支付命令，雖其中被告辛○○、卯○○未依法聲明異議
    ，然因本件原告係請求被告己○○、戊○○、丑○○、壬○○、丙○○
    、丁○○、寅○○、庚○○、癸○○、辰○○、子○○、辛○○、卯○○就共
    同繼承原告與被繼承人陳坤榮、陳葉阿妹間之租賃關係而生
    之租金債務負連帶給付之責，而被告癸○○、丙○○、寅○○、丁○○、辰○○、庚○○所為租賃關係應早已終止及違約金過高等抗
    辯復係非基於渠等個人關係之抗辯，且有利益於全體連帶債
    務人，是本件自有民事訴訟法第56條第1項第1款之適用，應
    認被告己○○、戊○○、丑○○、壬○○、丙○○、丁○○、寅○○、庚○○
    、癸○○、辰○○、子○○聲明異議之效力及於其他連帶債務人即
    被告辛○○、卯○○。合先敘明。
三、復按訴狀送達後，原告不得將原訴變更或追加他訴，但請求
    之基礎事實同一者，但擴張或減縮應受判決事項之聲明者，
    不在此限，民事訴訟法第255條第1項第2、3款定有明文。本
    件原告原起訴聲明請求被告己○○、戊○○、丑○○、壬○○、丙○○
    、丁○○、寅○○、庚○○、癸○○、辰○○、子○○、辛○○、卯○○應給
    付原告如民事支付命令聲請狀之附表1所載新臺幣（下同）3
    62,359元，及自支付命令送達翌日起至清償日止按年利率5％
    計算之利息，嗣於111年5月20日言詞辯論期日變更聲明為：
    被告丙○○、丁○○、寅○○、庚○○、癸○○、辰○○、子○○（下分稱
    姓名，合稱丙○○等7人），應於繼承被繼承人陳葉阿妹遺產
    範圍內，被告甲○○、乙○○（下分稱姓名，合稱甲○○等2人）
    應於繼承被繼承人丑○○遺產範圍內，與被告己○○、戊○○、壬○○、辛○○、卯○○（下分稱姓名，合稱己○○等5人）連帶給付
    原告362,359元，及111年5月20日之言詞辯論筆錄影本送達
    最後被告之翌日起至清償日止，按年息5％計算之利息等情，
    其中追加被告甲○○2人部分，係基於同一給付租金事件，請
    求之基礎事實應屬同一，至原告聲請限定於陳葉阿妹遺產之
    範圍內及利息起算日之減縮，核屬減縮應受判決事項之聲明
    ，均合於前揭規定，應予准許。
四、本件被告己○○、戊○○、壬○○、卯○○、甲○○、乙○○經合法通知
    ，未於最後言詞辯論期日到場，核無民事訴訟法第386條各
    款所列情形，爰依原告之聲請，由其一造辯論而為判決。
貳、實體事項：
一、原告主張：被告丙○○等7人之被繼承人陳葉阿妹與被告甲○○
    等2人及己○○等5人之被繼承人陳坤榮前於100年7月12日，與
    原告就宜蘭縣○○鄉○○段000地號之國有土地（以下稱系爭土
    地）訂有國有基地租賃契約書（下稱系爭租約），租期自10
    0年7月1日起至108年12月31日止。嗣陳坤榮於102年10月3日
    死亡，其繼承人即被告己○○等5人及丑○○自應承受系爭租約
    之義務，又丑○○已於110年11月26日死亡，應由其繼承人即
    被告甲○○等2人繼承系爭租約之義務。另陳葉阿妹則於105年
    9月20日死亡，其繼承人即被告丙○○等7人為其繼承人，亦應
    承受系爭租約之義務。而其等自103年1月起即未繳納租金，
    截至108年12月31日租約屆滿止已積欠租金298,608元、逾期
    違約金63,751元，共計362,359元，其等自應就積欠租金、
    逾期違約金之繳納負連帶責任。為此，爰依系爭租約、民法
    第1148條之繼承法律關係，請求被告丙○○等7人應於繼承被
    繼承人陳葉阿妹遺產範圍內，被告甲○○2人應於繼承被繼承
    人丑○○遺產範圍內，與被告己○○等5人連帶給付原告362,359
    元等語。並聲明：如前述程序事項變更後聲明所示。
二、被告則以：
  ㈠子○○、庚○○部分：系爭土地承租後均由陳坤榮使用，陳葉阿
    妹及其繼承人均未使用，因此其等並不知悉有系爭租約存在
    。且原承租人過世後，如未於1個月辦理繼承換約，系爭租
    約即應終止。況縱認其等應繳納積欠之租金及違約金，然因
    原告並未盡通知及管理之責，致累積高額違約金，應予酌減
    等語為辯。並聲明：請求駁回原告之訴。
  ㈡辰○○部分：伊未曾收到任何欠租通知，亦不知悉系爭租約存
    在，原告未盡到通知及管理之責任，故認違約金應予以酌減
    等語為辯。並聲明：請求駁回原告之訴。
  ㈢丙○○、丁○○、寅○○、癸○○部分：系爭租約係陳葉阿妹與陳坤
    榮共同承租，積欠之租金應由2人之繼承人共同負擔，況系
    爭租約有積欠租金發生時，原告應即時催告承租人，而非被
    動地直至系爭租約到期才對承租人追討，原告未盡到通知及
    管理之責任，故認為違約金應該要酌減等語為辯。並聲明：
    請求駁回原告之訴。
　㈣辛○○部分：伊為陳坤榮之養女，而陳坤榮過世時，伊未分得
    任何財產，現要求伊負擔積欠之租金及違約金，對其顯有不
    公，況原告並未盡到通知及管理的責任，違約金應該酌減等
    語為辯。並聲明：請求駁回原告之訴。
  ㈤戊○○、己○○雖未於最後之言詞辯論期日到場，但據之前到場
    陳稱：其等並未與陳坤榮同住，故其等並不知悉系爭租約之
    存在，且陳坤榮死後，原告並未通知換約，致其等在不知情
    下持續累積租金及違約金等語為辯。並聲明：請求駁回原告
    之訴。
　㈥壬○○雖未於最後之言詞辯論期日到場，但據之前到場陳稱：
    伊不知悉系爭租約之存在，且原告應在系爭租約到期前2年
    確認是否續租等語為辯。並聲明：請求駁回原告之訴。
  ㈦卯○○、甲○○、乙○○經合法通知，未於言詞辯論期日到場，亦
    未提出書狀作何聲明或陳述。
三、本院得心證之理由：
  ㈠原告主張之陳坤榮與陳葉阿妹共同訂有系爭租約，且2人陸續
    死亡，而其等自103年1月起即未繳納租金，迄今尚積欠298,
    608元租金，而被告己○○等5人及甲○○等2人為陳坤榮之繼承
    人，被告丙○○等7人為陳葉阿妹之繼承人，均未拋棄繼承等
    節，業據其提出與所述相符之土地建物查詢資料國有基地租
    賃契約書、死亡登記申請書資料查詢清單、臺北逸仙郵局存
    證號碼2323、2325號郵局存證信函、除戶謄本、繼承系統表
    、本院109年10月29日宜院春家字第1090000537號函、被告
    戶籍謄本、財政部國有財產屬北區分署宜蘭辦事處107年3月
    16日台財產北宜二字第1073500400號、108年12月4日台財產
    北宜二字第10835015340號、109年1月21日台財產北宜二字
    第10935000930號、109年7月22日台財產北宜二字第1093501
    3740號、109年9月18日台財產北宜二字第10935017490號函
    及郵局回執等件（臺灣新北地方法院，下稱新北地院，110
    年度司促字第11423號支付命令卷，下稱支付命令卷第27至4
    5頁、第61至99頁；本院卷第53至57頁、第63至67頁）為證
    ，而被告丙○○等7人、己○○、戊○○、壬○○、辛○○雖以前揭情
    詞置辯，惟對於系爭租約之真正及租金之數額均未表示爭執
    （見本院卷第42頁背面至43頁），另被告甲○○、乙○○經合法
    通知，既未於言詞辯論期日到場，亦未提出書狀作何聲明或
    陳述以為爭執，依民事訴訟法第436條第2項準用同法第280
    條第3項、第1項之規定，視同自認，而被告卯○○係依公示送
    達通知者，依法不視同自認，惟因本件原告所主張之事實，
    業據其舉證如前，是本院依調查證據之結果，認原告之主張
    堪信為真實。
　㈡按繼承人自繼承開始時，除本法另有規定外，承受被繼承人
    財產上之一切權利、義務。但權利、義務專屬於被繼承人本
    身者，不在此限。繼承人對於被繼承人之債務，以因繼承所
    得遺產為限，負清償責任；民法第1153條第1項規定：繼承
    人對於被繼承人之債務，以因繼承所得遺產為限，負連帶責
    任，98年6月10日總統修正公布民法第1148條、第1153條分
    別定有明文。又承租人死亡者，租賃契約雖定有期限，其繼
    承人仍得終止契約，民法第452條前段定有明文，是承租人
    死亡者，定有期限之租賃契約並非當然失效，僅其繼承人得
    終止該租約而已（最高法院81年度台上字第676號判決意旨
    參照）。經查，原告主張被告己○○等5人及甲○○2人應繼承陳
    坤榮，而被告丙○○等7人應繼承陳葉阿妹就系爭租約之承租
    人地位，固足可採，惟租賃契約係雙務契約，承租人以支付
    租金與出租人提供租賃物使用互為對價關係，本件被告己○○
    等5人及甲○○2人繼承陳坤榮、丙○○等7人繼承陳葉阿妹系爭
    租約之承租人地位，非僅繼承使用租賃物之權利，亦同時承
    受支付租金及租約消滅後返還租賃物或回復原狀之義務，而
    租賃契約又具有繼續性契約之性質，是除繼承人於繼承後為
    自己目的而有使用租賃物之情形外，如承租人之繼承人未及
    終止租約，就被繼承人死亡後仍續發生之給付租金義務及租
    約消滅後返還租賃物或回復原狀之賠償義務，依其性質，仍
    屬被繼承人死亡時所遺之繼續性義務，依民法第1148條第2
    項規定，繼承人對於被繼承人上開死亡後仍續發生之給付租
    金債務及租約消滅後返還租賃物或回復原狀之賠償債務，亦
    僅以因繼承所得遺產為限，負清償責任。本件被告丙○○等7
    人、己○○、戊○○、壬○○均抗辯其等未使用系爭土地，亦不知
    悉陳坤榮、陳葉阿妹與原告簽立系爭租約，而原告亦未提出
    證據證明陳坤榮、陳葉阿妹死亡後被告丙○○等7人、己○○等5
    人及甲○○等2人有繼續使用系爭土地之情，則揆諸前開說明
    ，雖被告丙○○等7人、己○○等5人及甲○○等2人於繼承後未行
    終止租約，亦僅就上開債務以因繼承所得遺產為限，負清償
    責任，原告主張被告己○○等5人於繼承後，應以自己財產負
    清償責任，尚不足採。從而，原告請求被告己○○等5人、甲○○等2人應於繼承陳坤榮遺產之範圍內，與丙○○等7人應於繼
    承陳葉阿妹之遺產範圍內，連帶給付積欠之租金298,608元
    ，應屬有據。
　㈢又被告丙○○等7人及己○○雖均辯稱陳坤榮、陳葉阿妹接連死亡
    後，原告未通知繼承人換約，依法系爭租約應終止等語，惟
    依被告丙○○等7人提出繼承換約違反規定處理方式之原告網
    站網頁內容略以：「前款以外之租約，除法令另有規定外，
    由出租機關通知繼承人於1個月內繳納逾期違約金，並會同
    辦理繼承換約，未配合辦理者，終止租約」等語（見新北地
    院110年度板簡字第2208號卷第65頁），可知此為原告於承
    租人死亡而繼承人未依規定辦理繼承換約時，保留原告得終
    止租約之權利，然並非謂系爭租約於承租人死亡後，繼承人
    未換約系爭租約即立即終止或失效，故被告丙○○等7人及己○○此部分抗辯容有誤會，並非可採。又被告壬○○辯稱原告未
    於系爭租約屆滿前2年確認是否續租等語，然此為系爭租約
    期滿後是否續租之問題，與系爭租約租期係自100年7月1日
    起至108年12月31日止，自無影響。至被告辛○○另辯稱其並
    無繼承陳坤榮遺產等語，惟其除前述系爭土地之租賃權外是
    否已無繼承陳坤榮其他遺產，而毋庸再就陳坤榮生前負欠債
    務負連帶清償責任，乃屬本件訴訟判決確定後，原告日後是
    否調查知悉陳坤榮其他遺產而聲請強制執行之問題，此部分
    不在本院審理範圍。
  ㈣復按，違約金，除當事人另有訂定外，視為因不履行而生損
    害之賠償總額。其約定如債務人不於適當時期或不依適當方
    法履行債務時，即須支付違約金者，債權人除得請求履行債
    務外，違約金視為因不於適當時期或不依適當方法履行債務
    所生損害之賠償總額。約定之違約金額過高者，法院得減至
    相當之數額，民法第250條、第252條分別定有明文。而約定
    之違約金苟有過高情事，法院即得依此規定核減至相當之數
    額，無待債權人請求給付後始得核減。此項核減，法院得以
    職權為之，亦得由債務人訴請法院核減。違約金是否相當，
    應依一般客觀事實、社會經濟狀況及當事人所受損害情形，
    以為衡量之標準，若所約定之額數，與實際損害顯相懸殊者
    ，法院自得酌予核減，並不因懲罰性違約金或賠償額預定性
    違約金而異。倘違約金係損害賠償總額預定性質者，尤應衡
    酌債權人實際上所受之積極損害及消極損害，以決定其約定
    之違約金是否過高，最高法院90年度台上字第857號、96年
    度台上字第107號判決意旨參照。經查，原告依系爭租約五
    、其他約定事項㈥：「承租人逾期繳納租金時，出租機關應
    依下列標準加收違約金：⒈逾期繳納未滿1個月者，照欠額加
    收5/1000，但逾期2日以內繳納者，免予計收；逾期繳納在1
    個月以上未滿2個月者，照欠額加收10/1000；⒊逾期繳納2個
    月以上，未滿3個月者，照欠額加收15/1000。依此類推，每
    逾1個月，加收5/1000，最高以欠額之30/100為限。」等語
    （見支付命令卷第30頁）請求之違約金，既未特別約定其屬
    懲罰性質，依前揭說明即應認屬損害賠償預定性違約金之請
    求。而系爭土地自103年1月起迄至108年12月31日止之租金
    均未給付，已如前述，是依系爭租約五、其他約定事項㈥之
    約定，原告固得請求承租人給付違約金，惟本院審酌原告為
    政府機關單位，於系爭租約屆滿後已收回系爭土地，且於10
    2年陳坤榮死亡後，均無證據證明被告丙○○等7人、己○○等5
    人及甲○○等2人有繼續使用占用系爭土地之情，原告雖未能
    如期取得租金，然其已另行請求之法定遲延利息即年息5％，
    又無其他事證顯示原告除租金以外受有其他損害，且考量目
    前社會經濟處於存款低利率之狀況，認原告本件請求「每逾
    1個月加收5/1000之逾期違約金，最高以欠額之30/100為限
    」，截至108年12月31日止，合計違約金為63,751元，顯屬
    過高，本院認為原告請求被告丙○○等7人、己○○等5人及甲○○
    等2人等人於遺產範圍內連帶給付之違約金應酌減至相當於1
    個月租金即4,757元為適當，原告其餘違約金之請求則不予
    准許。
　㈤末按，給付有確定期限者，債務人自期限屆滿時起，負遲延
    責任，民法第229條第1項定有明文。又遲延之債務，以支付
    金錢為標的者，債權人得請求依法定利率計算之遲延利息。
    但約定利率較高者，仍從其約定利率；而應付利息之債務，
    其利率未經約定，亦無法律可據者，週年利率為5％，此亦為
    同法第233條第1項及第203條所明定。查本件被告應給付原
    告所積欠租金298,608元，已如前述，而依系爭租約之約定
    ，被告應按月月底前繳納租金，屬有確定期限之給付，是原
    告僅請求自111年5月20日言詞辯論筆錄最後送達被告之翌日
    即111年6月30日（見本院卷第79頁，於111年6月9日公示送
    達）起至清償日，按年息5％計算之利息，為有理由，應予准
    許。另按違約金，有屬於懲罰之性質者，有屬於損害賠償約
    定之性質者，本件違約金如為懲罰之性質，於上訴人履行遲
    延時，被上訴人除請求違約金外，固得依民法第233條規定
    ，請求給付遲延利息及賠償其他之損害，如為損害賠償約定
    之性質，則應視為就因遲延所生之損害，業已依契約預定其
    賠償，不得更請求遲延利息賠償損害（最高法院有79年台上
    字第1915號判決意旨明揭），本件違約金既屬損害賠償預定
    性之性質，已如上述，參諸前揭意旨，原告就此部分更行請
    求遲延利息，核屬無據。
四、從而，原告依系爭租約及繼承之法律關係，請求被告己○○等
    5人及甲○○等2人於繼承陳坤榮之遺產範圍內與被告丙○○等7
    人於繼承陳葉阿妹之遺產範圍內，連帶給付原告303,365元
    （計算式：積欠租金298,608元＋違約金4,757元＝303,365）
    ，及其中298,608元自111年6月30日起至清償日止，按年息5
    ％計算之利息，為有理由，應予准許。其餘逾此範圍之請求
    ，則無理由，應予駁回。
五、本件係就民事訴訟法第427條第1項訴訟適用簡易程序所為被
    告敗訴判決，依同法第389條第1項第3款規定，應依職權宣
    告假執行。另依職權宣告被告如預供擔保，得免為假執行。
六、本件事證已臻明確，兩造其餘之攻擊防禦方法及所提證據，
    經核與判決結果不生影響，爰不逐一論述，附此敘明。
七、訴訟費用負擔之依據：民事訴訟法第79條。並依職權確定訴
    訟費用額為3,970元（第一審裁判費），又本件原告之訴一
    部為有理由、一部無理由，本院審酌原告敗訴部分係有關於
    違約金過高部分，認第一審訴訟費用全數由被告己○○等5人
    及甲○○等2人於繼承陳坤榮之遺產範圍內與被告丙○○等7人於
    繼承陳葉阿妹之遺產範圍連帶負擔為適當。
中　　華　　民　　國　　111 　年　　7 　　月　　29　　日
                  羅東簡易庭  法  官  黃淑芳
以上正本係照原本作成。
如不服本判決，應於送達後20日內，向本院提出上訴狀並表明上
訴理由，如於本判決宣示後送達前提起上訴者，應於判決送達後
20日內補提上訴理由書（須附繕本）。
如委任律師提起上訴者，應一併繳納上訴審裁判費。
中　　華　　民　　國　　111 　年　　7 　　月　　29　　日
                              書記官　廖文瑜